【裁判字號】    89,訴,433
【裁判日期】    901231
【裁判案由】    偽造文書等
【裁判全文】
臺灣嘉義地方法院刑事判決                          八十九年度訴字第四三三號
    公  訴  人  臺灣嘉義地方法院檢察署檢察官
    被      告  丁○○
    選任辯護人  劉意
    被      告  丑○○
右列被告因偽造文書等案件，經檢察官提起公訴 (八十九年度偵字第四四五二號），
本院判決如左：
    主  文
丁○○、丑○○共同連續行使偽造私文書，足以生損害於他人，各處有期徒刑壹年貳
月；丁○○緩刑伍年。
    事  實
一、丑○○、丁○○係夫妻關係，二人自民國八十五年十二月一日起，以丑○○之名
    義，陸續召集甲○○等會員參加如附表所示之民間互助會，均採內標制，即各會
    員均於首會繳納一萬元予會首，嗣第二會起，由各會員以出標金高者為得標，各
    活會會員須繳一萬元扣除標金後之款項予會首（死會含會首則繳納一萬元）；嗣
    因其夫婦二人經營之夜市生意不佳，急需用錢，竟共同意圖為自己不法之所有，
    基於概括犯意，自八十六年二月間起，或由丑○○，或由丁○○於主持互助會開
    標時，由丑○○事先偽造標單，冒用會員名義，在紙上填載會員名字及金額，用
    以表示該會員參與競標，足以生損害於被冒標之會員及其他被詐取會款之活會會
    員，嗣其二人冒用會員名義得標後，乃分向各該互助會之活會會員佯稱係其二人
    冒標之會員得標（對被冒標者則稱係他人得標），使各該期之活會會員及被冒標
    者，均陷於錯誤，如數繳交會款，足生損害於被冒標之會員及其他被詐收會款之
    活會會員，而其詐得款項（犯罪時間、冒標會員名義，以及詐欺所得金額如附表
    編號一至三所示），並旋於八十八年十月宣布止會，甲○○等會員始知受騙。
二、案經甲○○、乙○○、戊○○、己○○、辛○○、壬○○、郭金票、子○○、寅
    ○○、卯○○、庚○○、癸○○、洪哲男、丙○○訴由臺灣嘉義地方法院檢察署
    檢察官偵查起訴。
    理  由
一、右揭犯罪事實，迭據被告丑○○於檢察官偵查及本院審理時坦承不諱，並據被告
    丁○○於檢察官偵查時供認在卷，嗣被告丁○○於本院審理時固翻異前詞，改稱
    ：均係被告丑○○處理，伊不知情云云，但查，被告丁○○確有參與互助會運作
    及冒標行為之事實，除據伊自陳：幫忙收會錢，開標時在場等語明確外，並據告
    訴人等於檢察官偵查時指陳：都是丁○○在處理，丑○○較少處理等語（見八十
    九年七月十三日偵訊筆錄）無訛，參以被告二人為夫妻至親關係，就本案持續長
    達二年以上之冒標會款行為，衡諸經驗及論理法則，被告丁○○實難諉為不知。
二、被告丁○○雖辯稱伊不知冒標情事，而被告丑○○又稱其時日已久，且冒標多次
    ，對其冒標時間及人數不復記憶，無法詳述其冒標之人及日期，本院審酌被告於
    止會後，曾與活會（含冒標者）達成和解，而告訴人所提出之會單因被告二人冒
    標時，對各會員收款時所述由何人得標，亦不完全一致等情，認活會會員（含被
    冒標者）於得知被告止會後，因前所繳交之會款難以取回，必急於向被告取回，
    而被告亦願與活會會員達成和解，亦必屬活會為限等情，故和解書所載之債權人
    姓名當必為真實，並參酌被告、告訴人提出之互助會名單上記載事項，認定如附
    表所載。又民間互助會（合會）之法律關係，會首除其本人亦有參加活會外，僅
    能收取首會之會款，嗣各期開標後，會首只能向各死會之會員收取會款交予得標
    之會員，被告竟冒用活會會員之名義填載標單，參與競標，已足生損害於其所冒
    標之會員，又於冒標得標後，向各活會會員收取會款，使各活會會員及被冒標之
    人陷於錯誤，而交付會款，被告自有不法所有之意圖及施用詐術使各該活會會員
    陷於錯誤而交付財物甚明。此外，並有互助會單影本三件及被告二人共同簽認遭
    冒標及活會會員明細表三紙附卷足稽，事證明確，被告二人犯行洵堪認定。
三、按互助會標單所載之金額係會員表示欲得標所願支付利息之意思表示，為表示一
    定用意之證明，他人不得擅自偽造。核被告二人意圖為自己不法之所有，其有以
    空白紙條，書寫金額及署押，已經被告供明在卷，依民間之習慣，係表示該署押
    名義人欲以該金額為標息，參加競標會款之證明，以文書論，被告偽造後，復持
    以行使，出示其他參加標會之人，己足生損害於被冒標之會員及其他被詐收會款
    之活會會員，依刑法第二百二十條第一項規定，係犯同法第二百十六條、第二百
    十條之行使偽造私文書罪，其偽造署押行為，為偽造私文書之部分行為，偽造私
    文書之低度行為復為行使之高度行為所吸收，均不另論罪。又其意圖為自己不法
    之所有，以冒名標會之詐術，向尚未得標（俗稱活會）之互助會會員詐取會款之
    行為，係犯同法第三百三十九條第一項之詐欺取財罪。被告每次冒標，均詐取多
    人之財物，為一行為觸犯同種類數罪名，屬同種想像競合關係，應從一重處斷，
    前後多次冒標之行使偽造私文書及詐欺取財行為，反覆實施，觸犯構成要件相同
    之罪名，顯係基於概括犯意而為，應各依連續犯規定，以一罪論。被告二人間，
    就上開犯行有犯意之聯絡及行為分擔，均為共同正犯，而所犯連續行使偽造私文
    書罪及連續詐欺取財罪間，則有方法結果之牽連關係，應依刑法第五十五條規定
    從一重之行使偽造私文書罪處斷。爰審酌被告二人均無犯罪前案紀錄之品行，其
    等之智識程度，因生意經營不善週轉不靈而蹈此犯行，其偽造文書及詐欺取財次
    數非少，金額亦多，以及止會後曾與告訴人等達成和解，承諾全數分期攤還被害
    人，曾清償二百餘萬元，惟嗣後即未繼續履行以及其他一切情狀，均量處如主文
    所示之刑。又被告丁○○前未曾受有期徒刑以上刑之宣告之事實，有台灣高等法
    院被告全國前案紀錄表及台灣嘉義地方法院檢察署刑案資料查註紀錄表各一件在
    卷可據，其因一時失慮，致罹刑典，事後已與被害人成立和解，經此次偵、審程
    序及刑之宣告後，當知警惕，信無再犯之虞；且本院斟酌被告二人尚有債務須清
    償告訴人等，若二人均執行本院所宣告之刑，必致清償中斷，對告訴人之利益言
    亦難稱允當，綜合諸般情狀，本院因認被告丁○○所宣告之刑，以暫不執行為當
    ，爰併予以宣告緩刑五年，用啟自新，並歷被告持續清償欠款。至被告二人冒標
    所用填載會員姓名及標金利息之會單均已丟棄滅失之情，已據被告陳明在卷，爰
    不為沒收之諭知，附此敘明。
據上論斷，應依刑事訴訟法第二百九十九條第一項前段，刑第二十八條、第五十六條
、第二百十六條第二百十條第二百二十條第一項、第三百三十九條第一項、第五
十五條、第七十四條第一款，罰金罰鍰提高標準條例第一條前段，判決如主文。
本案經檢察官朱介斌到庭執行職務
中      華      民      國    九十      年     十二     月    三十一    日
                                      臺灣嘉義地方法院刑事第三庭
                                          法  官  許兆慶
右正本證明與原本無異。
如不服本判決，應於判決送達後十日內，向本院提出上訴狀。
中      華  民      國    九十      年     十二     月    三十一    日
                                          書記官  洪麗惠
附錄本判決論罪法條：
刑法第二百十條︰
偽造變造私文書，足以生損害於於公眾或他人者，處五年以下有期徒刑。
刑法第二百十六條︰
行使第二百十條至第二百十五條之文書者，依偽造變造文書或登載不實事項或使登
載不實事項之規定處斷。
刑法第三百三十九條第一項︰
意圖為自己或第三人不法之所有，以詐術使人將本人或第三人之物交付者，處五年以
下有期徒刑拘役或科或併科一千元以下罰金。


司法院資訊處製作；財團法人民間司法改革基金會備份。
